臺灣高等法院民事判決　九十一年度家上字第四三號
　　　上　訴　人　甲○○
　　　被　上訴人　乙○○
右當事人間離婚事件，上訴人對於中華民國九十年十一月二十三日臺灣士林地方法院
九十年婚字第三一八號第一審判決提起上訴，本院判決如左：
　　　主　　　文
上訴駁回。
第二審訴訟費用由上訴人負擔。
　　　事　　　實
甲、上訴人方面：
壹、聲明：
一、請求廢棄原判決。
二、右廢棄部分駁回被上訴人在第一審之訴。
貳、陳述：除引用原判決書之記載外，補稱：
一、被上訴人自民國八十六年起即為上訴人查覺伊與異性黃志安經常發生不正常關係
    ，上訴人為維護丈夫尊嚴及兒子顏面，屢經上訴人當面勸告後，因被上訴人認上
　　訴人無理取鬧始發生本件拉扯爭執，絕非上訴人無故挑釁。五年來，經上訴人長
　　期查證，果於民國九十年十一月二十七日晚上十一時四十五分許，發現被上訴人
　　與異性黃志安在台北市○○區○○街松久賓館八二六室房間內共處相姦。
二、被上訴人既曾與黃志安發生『不檢行為』，致引發上訴人一時之忿激，而曾有拉
　　扯被上訴人之行為，依最高法院判例意旨不得謂已屬不堪同居之虐待。
參、證據：除引用原審立證方法外，補提：照片十三張、台灣台北地方法院檢察署刑
    事傳票影本，並聲請傳訊證人黃志安及台北市政府警察局松山分局查獲被上訴人
    案件之承辦員警。
乙、被上訴人方面：
壹、聲明：駁回上訴。
貳、陳述：除引用原判決書之記載外，補稱：
一、上訴人所提的照片是在原審判決離婚以後所拍的，我們沒有發生性關係。我去
　　旅館是為了要去沖澡。
貳、陳述：引用原判決書之記載。
　　　理　　　由
一、被上訴人主張：兩造於民國六十五年間結婚，育有三子程伯仁（六十五年十二月
　　二十三日生）、程伯鈞（六十八年二月二十八日生）、程伯翔（七十年四月十二
　　日生）。詎婚後上訴人經常酗酒、並無故辱罵被上訴人在外討客兄、妓女、賤女
　　人等語，甚至辱稱被上訴人為「母親與客兄在外所生私生女」、「兩造所生三子
　　程伯翔為被上訴人與客兄所生」云云。被上訴人於八十六年二月二十一日，巧遇
　　昔日同學駕駛計程車，乃搭其計程車前往忠孝醫院作脊椎復健，上訴人竟不分青
　　紅皂白，將被上訴人載往山上，以雨傘毆打被上訴人，並抓被上訴人頭髮撞車，
　　致被上訴人左側頭顱血腫、多處瘀傷，被上訴人傷心萬分返回娘家。然上訴人又
　　將被上訴人接回家中，並變本加厲，多次毆打辱罵被上訴人。於八十八年十二月
　　間，更在被上訴人熟睡時，喚醒被上訴人，當面將硫酸潑在地上、恐嚇被上訴人
　　，致被上訴人恐懼萬分。上訴人更於八十九年元月二十三日將被上訴人母子四人
　　趕出家門（台北市南港區○○○路○段八六巷六號一樓），自此被上訴人母子四
　　人暫在外租屋生活。詎上訴人於同年（八十九年）十一月二十二日晚間十一時許
　　，在台北市南港區○○○路○段六八巷二號ＯＫ便利商店前，毆打被上訴人，致
　　被上訴人右手手指、手腕瘀傷；復於九十年五月一日藉故毆打被上訴人，致被上
　　訴人左腿、腰部瘀傷。被上訴人在連續遭受上訴人家庭暴力之下，身心俱疲，痛
　　苦萬分，曾多次割腕、投河自殺。現三子均已成年，乃鼓起勇氣，決定走出婚姻
　　陰霾，爰依民法第一千零五十二條第一項第三款及同條第二項之規定請求准被上
　　訴人與上訴人離婚等情。
　　上訴人對兩造於六十五年間結婚，育有三子，及其曾辱罵被上訴人為討客兄、妓
　　女、賤女人等情不爭執，惟否認說被上訴人係私生女，兒子是被上訴人與客兄所
　　生，並否認毆打被上訴人。辯以：被上訴人確實有外遇；八十六年二月二十一日
　　，因被上訴人坐其同學的計程車，上訴人俟被上訴人自醫院出來，乃將其載往山
　　上，只有相罵，並未毆打被上訴人；八十八年十二月間某晚，兩造爭吵時，上訴
　　人不小心將洗廁所的清潔劑潑到地上；八十九年元月十三日係被上訴人母子自行
　　離家；八十九年十一月二十二日晚上，上訴人在台北市○○○路發現被上訴人與
　　外遇對象黃志安在一起，兩造僅相互拉扯，未毆打被上訴人；九十年五月一日凌
　　晨二時許，上訴人在台北市○○區○○路四段發現被上訴人與黃志安自旅社出來
　　，乃與被上訴人拉扯，但未毆打上訴人；九十年十一月二十七日晚上十一時四十
　　五分許，被上訴人與黃志安在台北市○○區○○街松久賓館八二六室房間內共處
　　相姦。係因被上訴人與黃志安發生『不檢行為』，致引發上訴人一時之忿激，而
　　曾有拉扯被上訴人之行為，不得謂已屬不堪同居之虐待等語。
    （原審判准被上訴人與上訴人離婚，上訴人提起上訴。）
二、被上訴人主張兩造於六十五年間結婚，育有程伯仁、程伯鈞、程伯翔及現婚姻關
    係仍存續中等情，業據提出戶籍謄本乙份為證，且為上訴人所不爭執，堪認為真
    正。
三、被上訴人另主張：婚後上訴人經常酗酒、並無故辱罵被上訴人在外討客兄、妓女
　　、賤女人等誥，甚至辱稱被上訴人為「母親與客兄在外所生私生女」、「兩造所
　　生三子程伯翔為被上訴人與客兄所生」云云。被上訴人於八十六年二月二十一日
　　，搭同學駕駛之計程車前往忠孝醫院作脊椎復健，上訴人竟將被上訴人載往山上
　　，以雨傘毆打被上訴人，並抓被上訴人頭髮撞車，致被上訴人左側頭顱血腫、多
　　處瘀傷。於八十八年十二月間，上訴人在被上訴人熟睡時，喚醒被上訴人，當面
　　將硫酸潑在地上、恐嚇被上訴人。上訴人更於八十九年元月二十三日將被上訴人
　　母子四人趕出家門（台北市南港區○○○路○段八六巷六號一樓）。上訴人復於
　　同年（八十九年）十一月二十二日晚間十一時許，在台北市南港區○○○路○段
　　六八巷二號ＯＫ便利商店前，毆打被上訴人，致被上訴人右手手指、手腕瘀傷；
　　於九十年五月一日藉故毆打被上訴人，致被上訴人左腿、腰部瘀傷。被上訴人在
　　連續遭受上訴人家庭暴力之下，身心俱疲，痛苦萬分，曾多次割腕、投河自殺。
　　爰依民法第一千零五十二條第一項第三款及第二項規定，請求准兩造離婚。
　　上訴人對其曾辱罵被上訴人為討客兄、妓女、賤女人等情不爭執，惟否認說被上
　　訴人係私生女，兒子是被上訴人與客兄所生，並否認毆打被上訴人，另以上開情
　　詞置辯。經查：
１、
(1)、按夫妻之一方受他方不堪同居之虐待者，一方得向法院請求離婚，民法第一千零
　　五十二條第一項第三款定有明文。又所謂不堪同居之虐待，係指予以身體上或精
　　神上不可忍受之痛苦，致不堪繼續同居者而言（最高法院三十四年上字第三九六
　　八號判例意旨參照）。
２、茲就上訴人主張之事由，是否屬實審酌如次：
(1)、被上訴人於八十六年二月二十一日前往台北市立忠孝醫院驗傷，其頭面部、四肢
　　部受有血腫、瘀傷；被上訴人於九十年五月一日前往醫院驗傷，其腹部主訴疼痛
　　、左下肢瘀青，有驗傷診斷書兩紙可稽。另上訴人於原審自陳其於八十九年一月
　　二十二日晚間拉扯被上訴人業經判決確定（見原審卷第三七頁），另上訴人因傷
　　害被上訴人案件經判處拘役四十日，有被上訴人提出之原審九十年度簡字第四二
　　四號刑事簡易判決可稽。
(2)、證人程伯翔（即兩造之子）於原審（九十年十一月九日）證述「將近兩年前我媽
　　媽被爸爸趕出來，所以我就和我媽媽住。」，「（問：父母平常相處情形？）他
　　們感情不好，但我不知道原因。」，「（問：是否有聽過爸爸罵媽媽「討客兄」
　　這類的話？）有聽過爸爸罵過，還有罵三字經，罵得很難聽，我不知道為什麼會
　　這樣。」，「（問；是否看過他們有肢體上的衝突？）有，但不是天天有，爸爸
    罵得很凶時，媽媽會回罵，然後就會有一些推擠及拉扯，爸爸打傷媽媽很多次，
    媽媽的脖子曾經被打傷過，但是時間我已經忘記了。」，「爸爸曾經把硫酸潑在
    他們睡覺的房間，是幾年前的事，潑在地上時，有冒煙及冒泡泡，所以我認為那
    是硫酸。」，「他先罵我媽媽，然後就潑硫酸，我爸爸認為我媽媽有外遇，所以
    才潑硫酸，我有看到他是故意潑的。」，「（問：你父親是否有向母親說：『你
    是媽媽和客兄在外面生的？』）有當時我在場有聽到。」，「有一次媽媽被罵，
    就把手指剁下來，後來有接回去，其他我忘了。」等語（見原審卷第六五、六六
    頁）。
(3)、依上所述，堪認上訴人確有辱罵被上訴人討客兄、妓女、賤女人等語，並多次對
　　被上訴人施以肢體暴力之事實。則依客觀觀察，堪認上訴人對被上訴人施以精神
　　上或身體上不可忍受之痛苦，致上訴人不堪繼續與之同居。
３、上訴人雖抗辯：其於八十六年起即查覺被上訴人與異性黃志安經常發生不正常關
　　係。上訴人於九十年十一月二十七日晚上十一時四十五分許，發現被上訴人與黃
　　志安在台北市○○區○○街松久賓館八二六室房間內共處相姦。被上訴人既曾與
　　黃志安發生『不檢行為』，致引發上訴人一時之忿激，而曾有拉扯被上訴人之行
　　為，自不得謂已屬不堪同居之虐待云云。查：
(1)、依被上訴人所述，其係於八十八年十二月間、八十九年年初認識黃志安（見本院
　　卷第九十年十一月五日、九十一年三月十五日筆錄）。而上訴人並未舉證證明被
　　上訴人於八十六年間即認識黃志安，與黃志安有相姦之不檢行為。而上訴人於八
　　十六年二月二十一日、八十八年十二月即有對被上訴人施暴、辱罵，並於八十九
　　年元月二十三日將被上訴人趕出家門之情。則上訴人抗辯其於八十六年起即查覺
　　被上訴人與黃志安經常發生不正常關係，因被上訴人行為不檢，致引發其一時之
　　忿激而有拉扯被上訴人之行為云云，即難認為真正。
(2)、上訴人於原審提出錄音帶乙捲，經原審勘驗結果，該錄音確有男女對話提及「昨
　　晚打電話給你，是否睡得著」、「害我昨晚ＤＩＹ」、「你昨天有想我嗎，睡不
　　著覺嗎」、「自己動手ＤＩＹ」、「你天天做愛做的事」等語，被上訴人亦不爭
　　執該錄音對話係其與黃志安交談之電話錄音。另被上訴人對其於原審九十年十一
　　月二十三日宣示判決後之九十年十一月二十七日晚上十一時四十五分許，與黃志
　　安在台北市○○區○○街松久賓館八二六室房間，經上訴人會同警方查獲之情亦
　　不爭執，惟否認其有與黃志安通姦之情。
　　經查被上訴人及證人黃志安二人均否認有通姦之情。則縱被上訴人與黃志安於電
　　話言談間確有曖昧挑逗之意，惟亦無從以此認定被上訴人有與黃志安通姦之情。
    而上訴人亦自陳「（問九十年十一月二十七日晚上，你帶警察去敲門，敲了多外
    才開門？）大約約十多分鐘，男的（指黃志安）來開門，男的已穿戴整齊，女的
    在裡面洗澡。」，「沒有（找到保險套或衛生紙類的東西）」（見本院卷九十一
    年十月十六日筆錄），則亦難認被上訴人有與黃志安通姦之事實。
(3)、按夫妻均有民法第一千零五十二條第一項所定情形之一時，雙方各得向法院請求
　　離婚，不能以請求之一方亦有判決離婚原因，即謂其不得訴請離婚。是縱認被上
　　訴人受上訴人不堪同居之虐待，並遭上訴人於八十九年元月二十三日趕出家門後
　　，有與黃志安通姦之情，乃上訴人得否以此事由向法院請求離婚。而非上訴人先
　　前對被上訴人之辱罵、毆打，即非「不堪同居之虐待」。
４、本件上訴人確有對被上訴人施以身體上或精神上不可忍受之痛苦，而上訴人並未
    舉證證明係因被上訴人有不檢之行為，其因一時之忿激而有過當之行為。則被上
    訴人依民法第一千零五十二條第一項第三款規定，請求與上訴人離婚，即屬有據
    ，應予准許。
四、原審判准被上訴人與上訴人離婚，核無違誤，上訴意旨指摘原判決不當，求予廢
　　棄改判，為無理由，應予駁回。
五、本件事證已明，兩造其餘主張陳述及所提之證據，即毋庸再予審酌，附此敘明。
六、據上論結：本件上訴為無理由，依民事訴訟法第四百四十九條第一項、第七十八
　　條，判決如主文。
中　　　華　　　民　　　國　　九十一　　年　　 十一　　 月　　　十九　　日
  　　　　　　　　　　　　　　　臺灣高等法院民事第十一庭
                                          審判長法  官　吳  景  源
                                                法　官　連  正  義
                                                法　官　滕  允  潔
右正本係照原本作成。
如不服本判決，應於收受送達後二十日內向本院提出上訴書狀，其未表明上訴理由者
，應於提出上訴後二十日內向本院補提理由書狀（均須按他造當事人之人數附繕本）
上訴時應提出委任律師或具有律師資格之人之委任狀；委任有律師資格者，另應附具
律師及格證書及釋明委任人與受任人有民事訴訟法第四百六十六條之一第一項但書或
第二項（詳附註）所定關係之釋明文書影本。
中　　　華　　　民　　　國　　九十一　　年　　十一　　　月　　　二十　　日
　　　　　　　　　　　　　　　　　　　        　書記官  邵  淑  津
附註：
民事訴訟法第四百六十六條之一（第一項、第二項）：
對於第二審判決上訴，上訴人應委任律師為訴訟代理人。但上訴人或其法定代理人具
有律師資格者，不在此限。
上訴人之配偶、三親等內之血親、二親等內之姻親，或上訴人為法人、中央或地方機
關時，其所屬專任人員具有律師資格並經法院認為適當者，亦得為第三審訴訟代理人
。
